---
title: "Relatório Analítico de Desempenho da 1ª Avaliação"
subtitle: |
  | ESTAT0078 -- Inferência I
  | Período 2026.2
format:
  pdf:
    indent: 2em
    margin-left: 2cm
    margin-right: 2cm
    margin-top: 2cm
    margin-bottom: 2cm

lang: pt-BR
---

```{r}
#| echo: false
#| eval: true
#| warning: false

library(tidyverse)

# Obtém o caminho do arquivo .qmd que está sendo renderizado
arquivo <- knitr::current_input()

# Extrai o diretório onde o arquivo .qmd está localizado
diretorio <- dirname(arquivo)

# Importa a planilha de notas localizada no mesmo diretório do código
notas <- readxl::read_xls(
  file.path(diretorio, "notas_ESTAT0078_T01_20262.xls"),
  skip = 9
) |>
  filter(if_any(everything(), \(x) !is.na(x))) |> # elimina linhas completas de NA
  mutate(prova1 = as.numeric(`Unid. 1`)) |>
  select(prova1)

# Função para apresentar números com vírgula como separador decimal
numero <- function(x, casas = 1) {
  scales::number(
    x,
    decimal.mark = ",",
    accuracy = 10^-casas
  )
}

# Função para apresentar proporções como porcentagens
percentual <- function(x) {
  scales::percent(
    x,
    accuracy = 0.1,
    decimal.mark = ","
  )
}

# Indicadores de participação
n_matriculados <- nrow(notas)
n_participantes <- sum(!is.na(notas$prova1))
n_ausentes <- sum(is.na(notas$prova1))
p_participacao <- n_participantes / n_matriculados

# Indicadores de desempenho
media <- mean(notas$prova1, na.rm = TRUE)
mediana <- median(notas$prova1, na.rm = TRUE)
desvio_padrao <- sd(notas$prova1, na.rm = TRUE)
minimo <- min(notas$prova1, na.rm = TRUE)
maximo <- max(notas$prova1, na.rm = TRUE)

q1 <- quantile(notas$prova1, 0.25, na.rm = TRUE)
q3 <- quantile(notas$prova1, 0.75, na.rm = TRUE)
nq3 <- sum(notas$prova1 < q3, na.rm = TRUE)

menor5 <- sum(notas$prova1 < 5, na.rm = TRUE)
p_menor5 <- mean(notas$prova1 < 5, na.rm = TRUE)

# Indicadores relacionados às notas zero
n_zeros <- sum(notas$prova1 == 0, na.rm = TRUE)
p_zeros <- n_zeros / n_participantes

# Frequência das notas
frequencia_notas <- notas |>
  filter(!is.na(prova1)) |>
  count(prova1, name = "frequencia")

```

\thispagestyle{empty}
\vspace{-3em}


A primeira avaliação da disciplina *ESTAT0078 – Inferência I* (2026.2) contou com a participação de `r n_participantes` dos `r n_matriculados` estudantes matriculados, correspondendo a `r percentual(p_participacao)` de participação.

Entre os estudantes que fizeram a avaliação, a média das notas foi `r numero(media)`, enquanto a mediana foi `r numero(mediana)`. As notas variaram de `r numero(minimo)` a `r numero(maximo)`, com desvio-padrão de `r numero(desvio_padrao)`. Foi observada uma elevada concentração de notas zero: `r n_zeros` dos `r n_participantes` (`r percentual(p_zeros)`) obtiveram essa pontuação. A concentração de notas baixas também foi expressiva: `r nq3` estudantes (75%) obtiveram nota inferior a `r q3`, e 
`r menor5` estudantes (`r percentual(p_menor5)`) obtiveram nota inferior a 5,0. Apenas `r n_participantes - menor5` estudantes (`r percentual(1 - p_menor5)`) tiveram notas superiores ou iguais a 5,0.

A @fig-hist-boxplot apresenta a distribuição das notas da primeira avaliação por meio do histograma e do boxplot.

```{r}
#| echo: false
#| eval: true
#| warning: false
#| fig-cap: "Histograma e boxplot das notas da primeira avaliação."
#| label: fig-hist-boxplot
#| fig-width: 5.5
#| fig-height: 3.8
#| 
fig1 <- ggplot(data = notas, mapping = aes(x = prova1)) +
  geom_histogram(breaks = hist(notas$prova1, plot = F)$breaks,
                 fill = "#4682B4",    # cor das barras
                 col = "white") +     # cor das bordas
  stat_bin(
    breaks = hist(notas$prova1, plot = FALSE)$breaks,
    geom = "text",
    aes(label = after_stat(count)),
    vjust = -0.5
  ) +
  labs(
    x = "",    # Título do eixo x
    y = "Frequência"     # Título do eixo y
  ) + 
  scale_x_continuous(
    breaks = seq(0, 10, by = 2),
    limits = c(0,10)
  ) + # Define os breaks de 0 a 10, de 2 em 2
  scale_y_continuous(
    breaks = seq(0,30,2),
    limits = c(0,30)
  ) +
  theme_minimal() +
  theme(
    axis.text.x = element_blank(), # Remove os rótulos do eixo x
  )
#fig1

fig2 <- ggplot(data = notas, mapping = aes(x = 1, y = prova1)) +
  geom_boxplot(
    width = 0.1,
    fill = "#4682B4",
    color = "#4682B4",
    alpha = .5
  ) +
  stat_boxplot(
    geom ='errorbar',
    width = 0.08,
    color = "#4682B4"
  ) +
  geom_jitter(
    color = "#4682B4",
    width = 0.05,
    size = .5
  ) +
  labs(
    x = '',
    y = 'Notas'
  ) +
  scale_y_continuous(
    breaks = 0:10,
    limits = c(0,10)
  ) +
  theme_minimal() +
  coord_flip() +
  theme(
    axis.text.y = element_blank(),  # Remove os rótulos do eixo y (horizontal após flip)
    axis.ticks.y = element_blank(), # Remove as marcas do eixo y (horizontal após flip)
    #axis.line.x = element_line(color = "black"), # Mantém a linha do eixo x (vertical após flip)
    panel.grid.major.y = element_blank(), # Remove as linhas de grade do eixo y (horizontal após flip)
    panel.grid.minor.y = element_blank()  # Remove as linhas de grade menores do eixo y
  )
#fig2

library(patchwork)
fig1 / fig2 +
  plot_layout(
    nrow = 2,
    heights = c(12, 1)
  ) +
  plot_annotation(
#    title = "Notas da Primeira Avaliação",
    theme = theme(
      plot.title = element_text(
        color = "#4682B4",
        size = 20,
        hjust = 0.5)
    )
  )
```

Qualitativamente, foram observadas dificuldades na manipulação de frações e no tratamento de produtórios. Também foram identificadas dificuldades na obtenção da informação de Fisher esperada para uma única observação, na determinação da distribuição assintótica do estimador de máxima verossimilhança e na aplicação do princípio da invariância e do método delta.