---
title: "O Método dos Momentos"
subtitle: |
  *Como construir um estimador?*
author:
  name: | # indica que o campo name terá múltiplas linhas
    ESTAT0078 -- Inferência I<br>
    Prof. Dr. Sadraque E. F. Lucena<br>
    <a href="http://sadraquelucena.github.io/inferencia1" style="font-size:.8em;">http://sadraquelucena.github.io/inferencia1</a><br>
  
format:
  revealjs:
    theme: meutema.scss
    width: 1600
    height: 900
    margin: 0.1          # margem em torno do conteúdo
    min-scale: 0.2       # escala mínima permitida
    max-scale: 2.0       # escala máxima permitida
    slide-number: true
    code-line-numbers: false # sem numero das linhas nos code chunks
    subtitle-style: "font-size: 2em; font-weight: bold;"  # Aqui é onde aumentamos o subtítulo
    logo: imagens/ufs_principal_positiva.png
    transition: fade
    transition-speed: fast
    scss: meutema.scss
    pdf-separate-fragments: false # 'false' gera 1 página por slide. Se usar 'true', cada animação/fragmento vira uma página no PDF.

lang: pt-BR
---

## Estimação de Parâmetros

- Considere duas situações:
  - Um atuário precisa modelar o **valor dos sinistros de uma seguradora** e decide ajustar uma distribuição **Gama** ou **Pareto**.
  - Um estatístico precisa modelar o **número de pacientes que chegam ao pronto-socorro por hora** por meio de uma distribuição **Poisson**.

- Em ambos os problemas, **conhecemos o modelo probabilístico, mas desconhecemos seus parâmetros**.

- Como podemos usar os dados observados para estimar esses parâmetros?
  - Para isso podemos usar o **Método dos Momentos**.




## A Ideia do Método dos Momentos

- Como a população é desconhecida, obtemos uma amostra.
- **A ideia do Método dos Momentos é substituir os momentos populacionais desconhecidos pelos correspondentes momentos amostrais observados.**
- Se a média da população é $\mu(\theta)$ (uma equação que envolve $\theta$) e a média da amostra é $\overline{X}$, **forçamos a igualdade:**
$$
 \mu(\theta) = \overline{X}
$$
e resolvemos a equação para encontrar $\theta$.




## Definição 2.1: Momentos Populacionais

- Os momentos populacionais descrevem a "forma" teórica da distribuição. Eles são **constantes** que dependem dos parâmetros desconhecidos.

- O **$k$-ésimo momento populacional** (ao redor da origem) de uma v.a. $X$ é:
$$
\mu'_k(\theta) = E[X^k] = \begin{cases} 
\int_{-\infty}^{\infty} x^k f(x|\theta) dx & \text{(Contínuo)} \\
\sum_{x} x^k P(X=x|\theta) & \text{(Discreto)}
\end{cases}
$$

Casos Clássicos:

- $k=1 \implies \mu'_1 = E[X]$ (Média)
- $k=2 \implies \mu'_2 = E[X^2]$ (Segundo momento, usado para variância)




## Definição 2.2: Momentos Amostrais

- Os momentos amostrais são **variáveis aleatórias** calculadas a partir dos dados observados $X_1, \dots, X_n$. Eles não dependem de $\theta$.

- O **$k$-ésimo momento amostral** é: $$M'_k = \frac{1}{n} \sum_{i=1}^n X_i^k$$
  - Note que o primeiro momento amostral é $M'_1=\overline{X}.$
  - Pela Lei dos Grandes Números, sabemos que quando $n \to \infty$: $$M'_k \xrightarrow{P} E(X^k).$$




## O Método dos Momentos

Considere um modelo com $k$ parâmetros desconhecidos $\theta_1, \dots, \theta_k$.

**Passo 1:** Calcule os $k$ primeiros momentos teóricos:
$$E[X], E[X^2], \dots, E[X^k]$$

**Passo 2:** Calcule os $k$ primeiros momentos amostrais:
$$M'_1 = \overline{X}, \quad M'_2 = \frac{1}{n}\sum X_i^2, \dots, M'_k = \frac{1}{n} \sum X_i^k$$




## O Método dos Momentos

**Passo 3:** Monte o sistema de equações igualando População = Amostra:
$$\begin{cases} E[X] = M'_1 \\ E[X^2] = M'_2 \\ \vdots \\ E[X^k] = M'_k \end{cases}$$

**Passo 4:** Resolva o sistema para $\theta_1, \dots, \theta_k$. As soluções são os estimadores $\widehat{\theta}_1, \dots, \widehat{\theta}_k$.




## Exemplo 2.1

Considere uma amostra aleatória $X_1,\ldots,X_n$ de uma população tal que

$$
X_i \sim \operatorname{Bernoulli}(p), \qquad i=1,\ldots,n,
$$

em que $p$ é desconhecido.

**a)** Utilizando o Método dos Momentos, obtenha um estimador para $p$.

**b)** Se, em uma amostra de $n=20$ indivíduos, foram observados 14 sucessos, qual é a estimativa de $p$ pelo método dos momentos?

<div style="color: #1f30cd;">

Se $X\sim \operatorname{Bernoulli}(p)$:

- $P(X=x\mid p)=p^x(1-p)^{1-x}$, $x\in\{0,1\}$
- $E(X) = p$
- $Var(X) = p(1-p)$
</div>




## Exemplo 2.2

Considere uma amostra aleatória $X_1,\ldots,X_n$ de uma população com distribuição Exponencial tal que
$$
f(x\mid \theta) = \frac{1}{\theta} e^{-\frac{x}{\theta}}, \quad x>0, \theta>0.
$$



**a)** Obtenha um estimador para $\theta$ pelo Método dos Momentos.

**b)** Se, em uma amostra de $n=100$ observações, foi obtida uma média amostral de $\overline{X}=0{,}5155$, qual é a estimativa de $\theta$?

::: {.columns}

::: {.column width="50%"}

<div style="color: #1f30cd;">

Nesse caso:

- $E(X) = \theta$
- $Var(X) = \theta^2$

</div>

:::


::: {.column width="50%"}

```{r}
#| echo: false
#| warning: false
#| message: false
#| fig-height: 3

library(ggplot2)

set.seed(123)

x <- rexp(1000, rate = 2)

# Estimativas pelo Método dos Momentos
theta_hat <- 1/mean(x)

# 
label_estimativas <- paste0(
  "atop(hat(theta)==",
  round(theta_hat, 2),
  ")"
)

# Breaks definidos pelo hist()
h <- hist(x, plot = FALSE, breaks = 12)

# Dados para a densidade Normal estimada
densidade <- data.frame(
  x = seq(min(h$breaks), max(h$breaks), length.out = 500)
)

densidade$y <- dexp(
  densidade$x,
  rate = theta_hat
)

ggplot(data.frame(x = x), aes(x = x)) +

  # Histograma
  geom_histogram(
    aes(y = after_stat(density)),
    breaks = h$breaks,
    fill = "#5B9BD5",
    color = "#1F4E79",
    linewidth = 0.6
  ) +

  # Densidade Exponencial estimada
  geom_line(
    data = densidade,
    aes(x = x, y = y),
    color = "#0B2E59",
    linewidth = 1.3
  ) +

  labs(
    x = "Valores observados",
    y = "Densidade"
  ) +

  annotate(
  "label",
  x = Inf,
  y = Inf,
  label = label_estimativas,
  parse = TRUE,
  hjust = 1.05,
  vjust = 1.1,
  size = 10,
  color = "#0B2E59",
  fill = "white",
  label.size = 0.3,
) +

  theme_minimal(base_size = 16) +

  theme(
    panel.grid.minor = element_blank(),
    panel.grid.major.x = element_blank(),
    panel.grid.major.y = element_line(
      color = "#D9E6F2",
      linewidth = 0.4
    ),
    axis.title = element_text(color = "#1F4E79"),
    axis.text = element_text(color = "#333333"),
    plot.margin = margin(10, 15, 10, 10)
  )
```

:::

:::




## Exemplo 2.3

Considere uma amostra aleatória $X_1,\ldots,X_n$ de uma população tal que

$$
X_i \sim N(\mu,\sigma^2), \qquad i=1,\ldots,n,
$$

em que $\mu$ e $\sigma^2$ são desconhecidos. Utilizando o Método dos Momentos, obtenha os estimadores de $\mu$ e $\sigma^2$.

::: {.columns}

::: {.column width="50%"}

<div style="color: #1f30cd;">

- Se $X\sim N(\mu,\sigma^2):$
$$
f(x\mid \mu,\sigma^2) = \frac{1}{\sqrt{2\pi\sigma^2}}e^{-\frac{(x-\mu)^2}{2\sigma^2}},
$$
para $-\infty<x<\infty$.
</div>

:::


::: {.column width="50%"}

```{r}
#| echo: false
#| warning: false
#| message: false

library(ggplot2)

set.seed(123)

x <- rnorm(100, mean = 50, sd = 10)

# Estimativas pelo Método dos Momentos
mu_hat <- mean(x)
sigma2_hat <- mean((x - mu_hat)^2)
sigma_hat <- sqrt(sigma2_hat)

# 
label_estimativas <- paste0(
  "atop(hat(mu)==",
  round(mu_hat, 2),
  ",hat(sigma)^2==",
  round(sigma2_hat, 2),
  ")"
)

# Breaks definidos pelo hist()
h <- hist(x, plot = FALSE, breaks = 12)

# Dados para a densidade Normal estimada
densidade <- data.frame(
  x = seq(min(h$breaks), max(h$breaks), length.out = 500)
)

densidade$y <- dnorm(
  densidade$x,
  mean = mu_hat,
  sd = sigma_hat
)

ggplot(data.frame(x = x), aes(x = x)) +

  # Histograma
  geom_histogram(
    aes(y = after_stat(density)),
    breaks = h$breaks,
    fill = "#5B9BD5",
    color = "#1F4E79",
    linewidth = 0.6
  ) +

  # Densidade Normal estimada
  geom_line(
    data = densidade,
    aes(x = x, y = y),
    color = "#0B2E59",
    linewidth = 1.3
  ) +

  labs(
    x = "Valores observados",
    y = "Densidade"
  ) +

  annotate(
  "label",
  x = Inf,
  y = Inf,
  label = label_estimativas,
  parse = TRUE,
  hjust = 1.05,
  vjust = 1.1,
  size = 10,
  color = "#0B2E59",
  fill = "white",
  label.size = 0.3
) +

  theme_minimal(base_size = 16) +

  theme(
    panel.grid.minor = element_blank(),
    panel.grid.major.x = element_blank(),
    panel.grid.major.y = element_line(
      color = "#D9E6F2",
      linewidth = 0.4
    ),
    axis.title = element_text(color = "#1F4E79"),
    axis.text = element_text(color = "#333333"),
    plot.margin = margin(10, 15, 10, 10)
  )
```

:::

:::




## Quando o 1º Momento Falha

- Se um momento falhar, podemos tentar usar outro.

### Exemplo 2.4

Considere $X \sim \text{Uniforme}(-\theta, \theta)$. Obtenha o estimador pelo método dos momentos.

- Temos apenas um parâmetro ($\theta$). O primeiro momento é
$$E[X] = \frac{-\theta + \theta}{2} = 0$$

- Igualar $0 = \overline{X}$ não nos ajuda a encontrar $\theta$.

**Solução:** Vamos usar o próximo momento, $E[X^2]$.




## Exemplo 2.5

O valor dos sinistros de uma carteira de seguros segue uma distribuição de Pareto com parâmetro de forma $\alpha > 1$ e parâmetro de escala (sinistro mínimo) conhecido $x_m = 1000$. A densidade é $f(x) = \frac{\alpha x_m^\alpha}{x^{\alpha+1}}$ para $x \ge x_m$. Estime $\alpha$ pelo método dos momentos.

::: {.columns}

::: {.column width="50%"}

<div style="color: #1f30cd;">
Se $X\sim$ Pareto($\alpha, x_m$):

- $E(X) = \alpha x_m/(\alpha - 1)$.
</div>

:::


::: {.column width="50%"}

```{r}
#| echo: false
#| fig-width: 8
#| fig-height: 4.5

library(ggplot2)

set.seed(123)

# Parâmetros da Pareto
xm <- 1000
alpha <- 2.5

# Simulação dos valores dos sinistros
n <- 1000

u <- runif(n)
x <- xm / (1 - u)^(1 / alpha)

dados <- data.frame(x = x)

# Curva da densidade teórica
curva <- data.frame(
  x = seq(xm, quantile(x, 0.99), length.out = 500)
)

curva$densidade <- alpha * xm^alpha / curva$x^(alpha + 1)

# Gráfico
ggplot(dados, aes(x = x)) +

  # Histograma
  geom_histogram(
    aes(y = after_stat(density)),
    bins = 35,
    fill = "#5B9BD5",
    color = "#1F4E79",
    linewidth = 0.6
  ) +

  # Densidade Pareto
  geom_line(
    data = curva,
    aes(x = x, y = densidade),
    color = "#0B2E59",
    linewidth = 1.3
  ) +

  labs(
    x = "Valor do sinistro",
    y = "Densidade",
    title = "Distribuicao de Pareto",
    subtitle = "Histograma dos sinistros e densidade teorica"
  ) +

  theme_minimal(base_size = 16) +

  theme(
    panel.grid.minor = element_blank(),
    panel.grid.major.x = element_blank(),
    panel.grid.major.y = element_line(
      color = "#D9E6F2",
      linewidth = 0.4
    ),
    axis.title = element_text(color = "#1F4E79"),
    axis.text = element_text(color = "#333333"),
    plot.margin = margin(10, 15, 10, 10)
  )
```

:::

:::


## Propriedades Importantes

1. **Consistência**: À medida que a amostra aumenta ($n\to\infty$), a probabilidade do estimador obtido pelo método dos momentos se afastar do verdadeiro parâmetro vai a zero.
    - Pela Lei dos Grandes Números, os momentos amostrais convergem para os populacionais, $\widehat{\theta} \stackrel{P}{\to} \theta$.

2. **Viés**: Frequentemente os estimadores obtidos pelo método dos momentos **são viesados**.
    - Frequentemente $E(\widehat{\theta}_{\!M\!M})\neq \theta$.

3. **Eficiência:** Geralmente os estimadores obtidos pelo método dos momentos têm variância maior que os estimadores de Máxima Verossimilhança. Ou seja, em geral não são eficientes.




## Propriedades Importantes



4. **Suficiência:** O Método dos Momentos nem sempre gera estimadores suficientes.
    - Isto é: O estimador pode "desperdiçar" informação. Nesses casos, ele não resume tudo o que a amostra tem a dizer sobre o parâmetro; houve perda de informação no processo.

5. **Custo Computacional:** Por produzir equações geralmente simples, o custo computacional do método é baixo.
    - É um ótimo valor inicial para algoritmos numéricos.

6. **Existencia:** Se os momentos não existirem, não é possível obter um estimador por esse método.







# Fim